臺灣高等法院民事判決
109年度家上字第7號
上訴人即附
帶被上訴人  羅台清

訴訟代理人  王秋芬律師
被 上訴 人  羅光男（兼羅陳宗錦之承受訴訟人）

            羅麗霞（兼羅陳宗錦之承受訴訟人）


被上訴人即  
附帶上訴人  羅麗梅（兼羅陳宗錦之承受訴訟人）

上  一  人
訴訟代理人  曾耀聰律師
被 上訴 人  羅軍凌（兼羅陳宗錦之承受訴訟人）



上列當事人間因請求分割遺產等事件，上訴人對於中華民國108
年7月9日臺灣臺北地方法院106年度家訴字第95號第一審判決提
起上訴，被上訴人羅麗梅為附帶上訴，本院於110年8月31日言詞
辯論終結，判決如下：
    主      文
原判決關於㈠命附帶上訴人羅麗梅給付超過新臺幣壹佰伍拾萬捌
仟肆佰陸拾元本息部分；㈡所命遺產分割範圍及其方法，暨訴訟
費用之裁判（除確定部分外）均廢棄。
上開廢棄㈠部分，附帶被上訴人羅台清在第一審之訴駁回。
上開廢棄㈡部分，兩造公同共有羅萬斌所留遺產新臺幣壹佰伍拾
萬捌仟肆佰陸拾元，及自民國一○六年七月一日起至清償日止，
按年息百分之五計算之利息、如附件所示之墓地使用權，依兩造
之應繼分比例分割，即上開本息部分，由兩造各取得新臺幣參拾
萬壹仟陸佰玖拾貳元本息，如附件所示之墓地使用權由兩造各取
得應有部分五分之一。
上訴人羅台清其餘上訴、附帶上訴人羅麗梅其餘附帶上訴均駁回
。
第一審（除確定部分外）、第二審訴訟費用由上訴人羅台清負擔
百分之五十，餘由兩造共同負擔。
    事實及理由
甲、程序方面：
按當事人死亡者，訴訟程序在有繼承人、遺產管理人或其他依
  法令應續行訴訟之人承受其訴訟以前當然停止。前條所定之承
  受訴訟人，於得為承受時，應即為承受之聲明；他造當事人，
  亦得聲明承受訴訟；當事人不聲明承受訴訟時，法院亦得依職
  權，以裁定命其續行訴訟，為民事訴訟法第168條、第175條、
  第178條所明定。原被上訴人羅陳宗錦於民國109年4月24日死
  亡，被上訴人羅麗霞、羅麗梅、羅軍凌、羅光男為其同造繼承
  人，未聲明承受訴訟，本院已於109年9月10日職權裁定命其承
  受訴訟並續行訴訟（本院卷一第479-480頁）。
按「當事人不得提出新攻擊或防禦方法。但有下列情形之一者
　，不在此限……三、對於在第一審已提出之攻擊或防禦方法為補
  充者」，民事訴訟法第447條第1項但書第3款定有明文。上訴
  人於本院提出證1-7；被上訴人羅麗梅於本院提出被上證1-16
  、聲請訊問證人黃梅春、羅志萱及當事人羅麗霞、羅軍凌訊問
  ，經釋明合於上開規定（本院卷一第177頁、卷二第36、43頁
  ），應准其提出。
被上訴人羅光男、羅麗霞、羅軍凌經合法通知，未於言詞辯論
  期日到場，核無民事訴訟法第386條所列各款情形，應准上訴
  人即附帶被上訴人羅台清之聲請，由其一造辯論而為判決。
查羅台清於原審請求羅麗梅給付新臺幣(下同)300萬元本息予兩
  造公同共有，原審命羅麗梅給付192萬9695元本息予兩造公同
  共有。羅台清就該有利部分不得提起上訴，其上訴聲明請求羅
  麗梅給付300萬元本息，其中逾107萬305元本息部分之上訴並
  不合法，應予駁回。
乙、心證之理由：
羅台清起訴主張：兩造之被繼承人羅萬斌於105年1月20日死亡
  ，兩造為羅萬斌之子女。羅萬斌自103年5月間腦部退化，伊將
  羅萬斌自臺中接返家中照顧至羅萬斌於105年1月20日死亡止，
  期間聲請羅萬斌監護宣告在案。伊嗣發現羅萬斌帳戶於103年4
  月9、17日依序提領1萬30元、259萬元，計約300萬元。羅麗梅
  不否認提領前開款項，該款項當屬羅萬斌遺產由全體繼承人繼
  承。伊自104年1月間起至105年1月間止，代墊羅萬斌之扶養費
  、醫療費、喪葬費等合計161萬1658元，對造各應分擔1/5即32
  萬2332元。爰依民法第1151條、第1164條、第1141條、第179
  條之規定，求為命：㈠羅麗梅給付300萬元，及自106年7月1日
  起至清償日止按年息5％計算之利息予兩造即全體繼承人公同共
  有。㈡前項財產，兩造應依應繼分比例分割，每人各六分之一
  。㈢羅光男、羅麗霞、羅麗梅、羅軍凌各給付32萬2332元，及
  自107年12月26日起加計法定遲延利息之判決。
　於本院補充：羅萬斌另遺有墓地使用權，應列入遺產由兩造按
  每人各1/5分割等語。
　羅光男則以：羅麗梅於103年3月盜賣羅萬斌房屋得手300萬元
　，伊自102年11月與兩造之母羅陳宗錦同住並扶養至今，羅麗
  梅未支付費用，尤未告知羅萬斌之繼承人即動用賣屋款，應將
  300萬元還原作為遺產分配等語，資為抗辯。
  羅麗梅則以：伊僅同意就原審言詞辯論終結日之100萬1152元
  依兩造應繼分比例為分割，餘均不同意。伊為照顧父母，將羅
  萬斌所有位於臺中市清水區房屋變賣得款300萬元均用於支付
  父母之照顧費用。羅台清雖於103年5月15日將羅萬斌接回臺北
  照顧，伊仍支付照顧羅陳宗錦之費用及房租等，迄羅萬斌死亡
  當月剩餘192萬9695元，嗣繼續用於照顧羅陳宗錦，已得手足
  同意，現僅餘42萬5955元。又羅萬斌有月退俸、年終補助金、
  優存利息、親友贈與、喪葬補助等，已足支付所需費用，況羅
  台清無資力，何能墊款奉養父親，其請求伊返還代墊款項無理
  由云云，資為抗辯。
　羅麗霞、羅軍凌則以：同羅麗梅之答辯。
原審㈠命羅麗梅給付192萬9695元，及自106年7月1日起加計法定
  遲延利息予兩造公同共有。㈡兩造就羅萬斌如第一項所示遺產
  應予分割如原判決附表分割方法欄所示。㈢命羅光男應給付羅
  台清32萬2332元，及自107年12月26日起加計法定遲延利息，
  駁回羅台清其餘之請求。羅台清就其敗訴部分聲明不服提起上
  訴，聲明：
　㈠原判決不利於羅台清部分廢棄。
　㈡羅麗梅應再給付107萬305元，及自106年7月I日起至清償日止
    ，按週年利率5％計算之利息予兩造公同共有。
　㈢兩造就被繼承人羅萬斌所遺財產（包括300萬元及墓地使用權
    ），應分割由兩造按每人各5分之1分配。
　㈣羅麗霞、羅麗梅、羅軍凌應各給付上訴人32萬2332元，及自1
    07年12月26日起至清償日止，按週年利率5％計算之利息。
　被上訴人答辯聲明：上訴駁回。
　羅麗梅提起附帶上訴，附帶上訴聲明：
　㈠原判決關於命羅麗梅給付本息部分廢棄。
　㈡上開廢棄部分，羅台清在第一審之訴駁回。
　羅台清就羅麗梅之附帶上訴之答辯聲明：附帶上訴駁回。
　羅光男、羅麗霞、羅軍凌未於言詞辯論期日到場，據其於前之
  陳述、書狀，羅光男意見與羅台清同（原審卷第189、401-405
　頁、本院卷一第25、111、113頁），羅麗霞、羅軍凌意見同羅
  麗梅（原審卷第442、147頁）。
　（羅光男就原審命給付32萬2332元本息部分，未據其聲明不服
  而告確定）。
兩造不爭執事項：
　㈠被繼承人羅萬斌於105年1月20日死亡，羅陳宗錦109年4月24
    日死亡，兩造為繼承人，應繼分各為1/5。
　㈡羅萬斌生前就所有房屋出售得款項300萬元，該款項由羅麗梅
    保管持有中　　
羅台清主張羅萬斌賣屋所得300萬元，為兩造所不爭執，惟羅麗
  霞、羅麗梅、羅軍凌辯稱該款項用來支付父母親照顧費用，迄
  羅萬斌死亡之105年1月間款項剩餘192萬9695元，嗣續照顧母
  親羅陳宗錦至羅陳宗錦死亡之109年4月24日，現僅餘42萬5955
  元等語。
　㈠羅麗梅於原審108年6月25日言詞辯論期日當場提出現金收支
    簿（原審卷第443、453-473頁）。觀諸該現金收支簿具記帳
    形式，每項摘要收支之年月日清楚記載，款項用途及數額清
    楚，且其內容與羅台清所述事件時間大致相合，顯非臨訟編
    造所為。況羅麗梅關於照顧父母親之支出情節，於提出現金
    收支簿前已為相同辯解（如原審卷第282頁），堪認上開現
    金收支簿可為證據，且其內容之記載與兩造所述父母親之照
    顧狀況大致相合，自可採信。而羅麗梅於羅萬斌生前賣屋所
    得300萬元，用來照顧父母親開銷之用，用途正當，支出款
    項亦記帳列載，無私吞私用之情，迄至羅萬斌死亡前已支用
    之款項自不能列為遺產範圍，是至羅萬斌死亡之105年1月20
    日尚餘192萬9695元（原審卷第459頁），已支用之107萬305
    元（3,000,000-1,929,695＝1,070,305），自不得列入羅萬
    斌之遺產。羅台清、羅光男雖否認 羅麗梅之支出費用，經
    查：
　　⒈關於附表一編號1親子鑑定支出2萬606元，係因為羅台清質疑兩造有些非羅萬斌所親生，羅麗梅告知羅萬斌此事，徵得羅萬斌同意對羅萬斌、羅麗梅作親子鑑定，支出被上證四①、②之醫療費用收據所示之金額1萬278元、1萬328元，合計2萬606元（10,278+10,328＝20,606，本院卷一第209頁），並經童綜合醫療社團法人童綜合醫院（下稱童綜合醫院）109年12月3日童醫字第1090001596號函復說明二之㈠之記載，可證103年2月6日羅萬斌及羅麗梅之親子鑑定醫療費用合計為2萬606元（本院卷二第153-154頁
　　　）。上開羅萬斌及羅麗梅親子鑑定費用之支出自得應自羅
      萬斌所留遺產扣除。
    ⒉附表一各次計程車支出，係羅麗梅帶羅萬斌就醫所為支出
      。以羅萬斌患有「腦部多系統退化病變、醫囑：行動不便
      ，生活無法自理，需專人照顧」、「巴金森症、阿茲海默
      症、肺炎、呼吸障礙、呼吸功能不全」等（本院卷一第39
      7頁、原審補字卷第4頁之診斷證明書），其至醫院就診，
      自有搭計程車必要，顯然附表一各計程車之支出，應自羅
      萬斌所留遺產扣除。
    ⒊附表一關於醫療費用之支出部分，依⑴童綜合醫院前開字第
      1090001596號函，可證確有被上證四3、35、36（本院卷
      一第211、243頁，即附表一編號10、65、66）之醫療費用
      。⑵中國醫藥大學附設醫院109年11月24日院醫事字第1090
      016761號函（本院卷二第161-165頁），可證確有被上證
      四8、29、56（本院卷第215、237、257頁，即附表一編號
      22、57、85）之醫療費用。⑶國軍臺中總醫院附設民眾診
      療服務處中清分院109年11月26日醫中民診字第109001497
      6號函（本院卷二第169-175頁），可證確有被上證四19、
      26、27、58、66（本院卷一第225、233、235、259、269
      頁，即附表一編號40、55、54、88、101）之醫療費用。
    ⒋附表一編號43看護費用9000元部分（本院卷一第227頁即被
      上證四21），有收據在卷可參，且經翔愛看護中心負責人
      曾龍華以電話向本院稱：「我是翔愛看護中心的負責人，
      106年時我因為生病，所以已將翔愛看護中心辦理停業。
      當時確實有這些支出，但因為客戶不想負擔5％的稅款，所
      以要求我不要開發票，只要開收據」等語，有公務電話紀
      錄表在卷可稽（本院卷二第187頁），足證確有此部分費
      用之支出。
    ⒌附表一編號56、84、90、91（本院卷一第235、257、263頁
      ，即被上證四28、57、60、61）之救護車費用，有收據4
      紙附卷足憑，且經台中救護車有限公司109年11月17日中
      救字第10911001號函覆可證確有上述所示救護車費用（本
      院卷二第191頁）。
    ⒍附表一編號33公證費7000元部分（即被上證四16），該收
      據製作人即公證人黃章旗已退休，相關資料交接給魏淇芸
      公證人，有公務電話紀錄表可稽（本院卷二第179頁）。
      另臺灣臺中地方法院所屬民間公證人魏淇芸事務所109年1
      1月20日中院民公淇字第068號函覆稱：「一、有關貴院函
      詢黃章旗公證人辦理之103年中院民公章字第0284號一案
      ，因黃章旗公證人業於103年5月9日屆齡退休，經司法院
      核定由本公證人承接其文書物件。二、依卷內資料所載，
      本件卷宗內確有如貴院函文附件所示之收據，惟該案件並
      非本公證人承辦，羅萬斌有無支付該收據所示之費用歉難
      回覆，敬請諒察」云云（本院卷二第183頁）。惟按「民
      間之公證人依本法執行公證職務作成之文書，視為公文書
      」，公證法第36條定有明文，本件既經民間公證人魏淇芸
      事務所函覆稱公證卷宗內確有該收據，應認黃章旗公證人
      確有製作該紙收據，依公證法第36條之規定，該收據應認
      為係公文書，依民事訴訟法第355條第1項規定推定為真正
      ，顯然羅萬斌確曾支出公證費7000元。
    ⒎附表一編號95晚餐支付3674元部分，羅麗梅稱係103年5月1
      0日星期六之母親節前一天，父羅萬斌請母羅陳宗錦、羅
      光男前妻、羅光男之子、羅麗梅、羅麗梅之女卓智博等人
      在「客家本色」餐廳吃飯，花費3674元等語，核羅麗梅所
      稱不違反常理，羅萬斌支出之上開晚餐費用自應予扣除。
    ⒏被上證四中各項電子發票，係因照顧羅萬斌而花用，此有
      被上證四65有一筆院內費用1400元，後一紙所附「衛材費
      用明細」有替換式尿片、看護墊、滅菌沖洗棉棒、滅菌口
      棉棒、通氣紙膠等；照護費用明細則有鼻胃管照護費、尿
      管照護費等。而被上證四37記載中衛口腔清潔棒、被上證
      四38記載添寧看護墊、被上證四39記載胃管、被上證四40
      記載尿壼、被上證四41記載紙尿褲、被上證四42記載百格
      肌膚護理專家及施巴5.5抗乾敏滋、被上證四43及44記載3
      M嬰兒專用膠帶、被上證四45及46記載包大人經濟型、被
      上證四47記載檢診手套、被上證四49記載包大人特級、被
      上證四53記載沖洗棉棒與口腔棉棒等（本院卷一第267-26
      8、245-249、251、255頁）。顯然被上證四各紙電子發票
      所購買物品，確係作為照顧羅萬斌所必要之支出，自應自
      羅萬斌之遺產扣除。
    ⒐附表一編號63、72賣房稅金等12萬元、5797元部分，依被
      上四33、34之明細表記載規費等計12萬5797元（本院卷一
      第241頁）。查黃梅春向羅萬斌購買臺中市○○區○○路00號5
      樓之2房地，稅金、費用等均由賣方即羅萬斌自行負責。
      有證人黃梅春於109年11月10日到場證稱：「（當初證人
      向羅萬斌購買台中市○○區○○路00號5樓之2房地時，價金多
      少？雙方就稅金及費用約定由誰負擔？）300萬元。稅金
      及費用均羅萬斌負擔」等語（本院卷二第38頁）。顯然被
      上證四33、34所載之費用計12萬5797元均由羅萬斌負擔。
    ⒑附表一編號116（本院卷一第273-303頁即被上證五）費用3
      0萬5700元部分，係羅麗梅於97年3月至100年4月間為父母
      羅萬斌及羅陳宗錦購買綠加利股份有限公司健康食品，羅
      萬斌同意出售房屋之價金補貼羅麗梅購買健康食品之費用
      ，有消費清單3紙、會員申請書暨同意書2紙、訂購單11紙
      可參（被上證五號）。消費清單第3紙，姓名雖為羅麗梅
      ，乃因會員購買有額度上限，故以羅麗梅名義購買供父母
      親食用。訂購單部分，係被上訴人羅麗梅目前猶能找到之
      部分資料。而綠加利股份有限公司業已更名為環貫綠佳利
      股份有限公司，公司更名前之相關資料包含印鑑清冊皆已
      完成銷毀，有環貫綠佳利股份有限公司以109年11月24日
      綠字第109025號函覆可稽（本院卷二第199-201頁），雖
      無法確認被上證五之印文之真正，惟證人羅志萱即羅台清
      之女兒於109年11月10日到場證稱：「（證人有無看過羅
      麗梅購買健康食品給羅萬斌或羅陳宗錦食用？若有，是什
      麼樣的健康食品？品牌知道嗎？）有。是膠囊狀黑色的，
      裡面有酵素。品牌是綠加利」、「〔（提示本院卷一第273
      頁以下之被上證5『會員申請暨同意書』）……是這個綠加利
      股份有限公司的產品嗎？若是，看過多少次？大約是哪一
      年？〕是。看過二、三次，因為我也是會員，我也有買。
      約98、99年」、「（證人有幫忙購買過嗎？幾次？哪一年
      ？購買金額多少？誰付款？）有。我也有幫他們拿過，大
      概每月一次，因為我每月都會回去兩次，帶他們去拿，約
      98、99年，就是那二、三年的事。黑色膠囊是3,900元、
      活美水是3,900元。都是羅麗梅付的錢」等語（本院卷二
      第39-40頁）。羅麗霞於同日陳稱：「（有無看過羅麗梅
      買健康食品給羅萬斌或羅陳宗錦食用？若有，什麼樣的健
      康食品？品牌知道嗎？）有。直銷的日本產品，有二種，
      一種是喝的，一種是吃的，品牌我不知道，因為我不瞭解
      直銷的品牌」；「〔（提示本院卷一第273頁以下之被上證
      5『會員申請暨同意書』……）是這個綠加利股份有限公司的
      產品嗎？若是，看過多少次？大約是哪一年？〕看過。因
      為我爸爸有血尿，所以有吃這個。約99年或100年時，我
      不會特別記。但10年以上有」云云（
　　　本院卷二第41頁），足見羅萬斌及羅陳宗錦確購買綠加利
      股份有限公司之健康食品，上開費用亦應予扣除。
    ⒒羅萬斌出售上述房地予黃梅春後，羅萬斌向黃梅春承租該
      房屋，月租9000元，有房屋租賃契約書可證（本院卷一第
      305-310頁、卷二第205頁即被上證六、十四號），附表一
　　　、二所列房租「9015」，其中9000元為房租，另15元為跨
      行轉帳之手續費。又羅萬斌與黃梅春約定租期至羅萬斌之
      配偶羅陳宗錦死亡為止，有黃梅春於103年12月11日偵訊
      時之證述可稽（筆錄影本見本院卷一第313頁）。黃梅春
      且於本院到場證稱：「（羅萬斌既然將這個房子賣給證人
　　　，為什麼又要向證人承租這間房子？）因為羅媽媽還要住
　　　」、「（該租賃契約書第三條記載每月租金新臺幣9,000
      元，是否屬實？）是」、「（被上證6之租賃契約書第二
      條記載房屋租賃期限『自103年4月1日起』，是否實在？
　　　）是」、「（承上，房租是否也是從103年4月1日開始起
      算？）是」、「（承上，房租如何付給你？交現金或匯款
      或以其他方法？）用匯款」、「（羅萬斌或其繼承人支付
      該房屋之房租給證人，是支付到何時？）支付到106年10
      月左右，就是我賣掉的前一個月」、「（從103年4月開始
　　　，每個月房租都有付嗎？）有」等語（本院卷二第37-38
      頁），顯然確有附表一、二載房租之支出。另羅萬斌雖於
      105年1月20日死亡，因房屋之租期約定迄至羅陳宗錦死亡
      為止，則該房屋之租金仍為羅萬斌所負債務，羅萬斌死亡
      後，全體繼承人因繼承而為上述房屋之承租人，羅麗梅自
      上述房屋出售所得支付該房屋之租金，係為清償全體繼承
      人之債務，自應自被繼承人羅萬斌之遺產中扣除。顯見記
      帳本中於103年5月9日、6月5日、7月2日、8月5日、9月3
      日、10月1日、11月6日、12月4日、104年1月7日、2月4日
      、3月2日、4月6日、5月4日、6月9日、7月1日、8月16日
      、9月2日、10月12日、11月6日、12月11日、105年1月1日
      (即附表一編號93、105-109、111-113、117、119、000
　　　-000、125、128-133）及105年2月3日、3月1日、4月1日
　　　、5月3日、6月6日、7月4日、8月7日、9月1日、10月11日
　　　、11月1日、12月8日，106年1月5日、2月6日、3月16日、
      4月14日、5月5日、6月5日、7月4日、8月2日、9月5日、1
      0月3日之房租費用支出各9015元（即附表二編號1至4、6
      、7、13、14、16、18、19、21、22、26至30、34、35、3
      8），均應自被繼承人羅萬斌之遺產中扣除。
　　⒓附表二編號23所示之補繳裁判費用30700元，係羅台清以被
      繼承人羅萬斌之名義對黃梅春提出確認契約無效訴訟，嗣
      羅萬斌於訴訟繫屬中過世，臺灣臺中地方法院裁定兩造與
      羅陳宗錦就該訴訟承受訴訟，並命補繳裁判費3萬700元
　　　，羅麗梅繳納裁判費3萬700元（本院卷二第77-79頁，第7
      9頁之收據繳款人為羅麗梅），羅麗梅此部分支出費用，
      乃係代羅萬斌之全體繼承人繳納訴訟費用，自應從遺產中
      扣除。
　　⒔附表二編號24所示存證信函及郵資費用505元，係被上訴人
      羅麗梅寄發存證信函與羅萬斌之全體繼承人，詢問眾人對
      遺產處理之意見（本院卷二第81-83頁，被上證十一號
　　　），此部分支出費用，乃係遺產管理之費用，自應由遺產
      中支付之。
    ⒕附表二編號25所示罰鍰300元部分，因依戶籍法應於30日內
      為死亡登記，惟全體繼承人經通知後並未於30日內登記，
      而遭裁處罰鍰300元，羅麗梅交付300元與羅台清之女羅志
      萱代為繳納罰鍰（本院卷二第87-89頁即被上證十二號）
      ，是此部分費用，係代全體繼承人繳納罰鍰，自應從遺產
      中扣除。
    ⒖關於附表一所載「媽媽生活費」部分：
　　　⑴附表一編號94、103、118、120、124、126、127所載各1
        0000元，係羅麗梅自羅萬斌賣房地所得價款中給付給羅
        陳宗錦之生活費，已據羅麗霞於109年11月10日到場陳
        述：「（羅陳宗錦去世前，你有無看過羅麗梅拿錢給羅
        陳宗錦？若有，看過多少次？大約是哪一年？每次多少
        錢？）有。好幾次。我父親是105年過世的。每次給1萬
        元」等語（本院卷二第41頁），顯然羅麗梅確有上述之
        支出。
      ⑵附表一編號110（本院卷一第271頁即被上證四67）之「
        匯款羅軍凌」100000元部分，羅軍凌到場陳述：「〔
　　　　（提示本院卷一第271頁之被上證四編號67）這張匯款
        通知書係以陳玲莉名義匯給你10萬元，你是否有收到這
        筆錢？若有，陳玲莉為什麼要匯這10萬元給你？這10萬
        元你作何使用？）有。因為羅陳宗錦的年紀大了，家裡
        的冷氣又壞掉了，所以羅麗梅就匯了10萬元買冰箱、冷
        氣及抽油煙機」、「（10萬元是羅麗梅借用陳玲莉之名
        義匯的嗎？）是」等語（本院卷二第274頁）。足證此
        部分費用確係為羅陳宗錦生活所需之花用。
　  ⒗另依羅萬斌所立代筆遺囑載：「一、本人及配偶（羅陳宗
      錦）百年後之一切後事全權交由本人之參女羅麗梅以基督
      教儀式處理」等語（本院卷一第435頁），顯然羅萬斌同
      意以其所留遺產支付羅陳宗錦之喪葬事宜。而羅陳宗錦於
      109年4月24日死亡，羅麗梅支出如附表二編號139-140、1
      42-147所示之喪葬費用（含追思結束後之餐點等），提出
      收據等為證（本院卷二第91-103頁），計20萬415元（
　　　本院卷二第91-103頁即被上證十三號，26,000+15+90,000
　　　+14,400+13,220+42,000+1,980+12,800＝200,415），應予
      扣除。
  ㈡以上，羅麗梅於羅萬斌死亡前為照顧父母支出如附表一所示
    之125萬2630元，加上前述之附表二所示計21筆之房租18萬9
    315元（9,015×21＝189,315）、附表二編號23、24、25依序
    為裁判費3萬700元、存證信函郵資等505元、罰鍰300元及喪
    葬費20萬415元，計支出167萬3865元(1,252,630+189,315
　　+30,700+505+300+200,415＝1,673,865）。羅萬斌所留遺產
    除前述售屋款300萬元，尚有如附表一所示其餘收入，合計3
    18萬2325元。前述收入支出之差額150萬8460元(3,182,325
　　-1,673,865＝1,508,460）即為羅萬斌所留遺產餘額，為兩造
    公同共有。
  ㈢羅麗梅另辯稱迄羅萬斌死亡之105年1月間，羅萬斌所遺款項
    雖剩餘192萬9695元，惟其續照顧母親羅陳宗錦至羅陳宗錦
    死亡之109年4月24日，現僅餘42萬5955元云云，並提出附表
    二及相關證據為證。然如附表二所示除前述不列入羅萬斌遺
    產範圍之列者外，其餘均用在照顧、照護兩造之母羅陳宗錦
    身上，查兩造固有扶養母親羅陳宗錦之義務，惟羅麗梅照顧
　　、扶養羅陳宗錦係以羅萬斌所留遺產支付，而羅萬斌所留遺
    產為兩造公同共有，依民法第828條第3項「公同共有物之處
    分及其他之權利行使，除法律另有規定外，應得公同共有人
    全體之同意」之規定，兩造未同意以羅萬斌之遺產支出羅陳
    宗錦之照顧、扶養費等，此觀羅台清之聲明自明。從而，羅
    麗梅辯稱其於父親羅萬斌死亡後，以羅萬斌遺產繼續照顧母
    親羅陳宗錦云云，縱屬為真，亦非合法處分，對全體繼承人
    不生效力，羅麗梅執此作為抗辯，自非可取。
　㈣另如附表二編號121律師費8萬元部分，查就臺灣臺中地方法
    院104年度訴字第3083號事件（本院卷二第77頁、卷三第00-
　　00頁），羅麗梅僅陳述支出裁判費用3萬700元，未述及律師
    費。再羅麗梅就本件訴訟於109年1月14日提出委任狀（本院
    第109頁），上開8萬元律師費之支出日期則為109年2月3日
    （本院卷二第63、74頁），顯然附表二編號121之「律師費8
    0000」元應為羅麗梅自己涉訟所支出之律師費，不得自羅萬
    斌所留遺產中扣除。
　㈤羅麗梅再辯稱羅萬斌所留遺產除現金外，尚有大度山花園公
    墓墓地使用權，應一併分割等語。按「民法第一千一百六十
    四條所定之遺產分割，係以遺產為一體，整個的為分割，除
    有特別情事外，不得分別以遺產中個個財產為分割之對象」
　　，為實務向來之見解。羅萬斌之遺產除羅台清請求分割之羅
    萬斌生前出售房地所得300萬元價金外（嗣扣除前述各費用
　　、支出後，餘150萬8460元），尚有如附件所示之大度山花
    園公墓墓地使用權，有羅台清提出之「墓地使用權狀」在卷
    可參(本院卷二第395頁），羅台清亦陳稱：「不論是現金或
    是墓地使用權，我們均同意以各五分之一來分配」等語（本
    院卷三第35頁），顯然兩造公同共有如附件所示之墓地使用
    權應列入分割遺產之列。
　㈥按「繼承人得隨時請求分割遺產。但法律另有規定或契約另
    有訂定者，不在此限」、「同一順序之繼承人有數人時，按
    人數平均繼承」、「繼承人有數人時，在分割遺產前，各繼
    承人對於遺產全部為公同共有」，民法第1164條、第1141條
    前段、第1151條分別定有明文。繼承人欲終止其間之公同共
    有關係，惟有以分割遺產之方式為之，顯然將遺產之公同共
    有關係終止改為分別共有關係，性質上屬分割遺產方法之一
　　。而遺產分割，依民法第1164條、第830條第2項之規定，由
    法院依民法第824條命為適當之分配，不受任何共有人主張
    之拘束。是法院選擇遺產分割之方法，應具體斟酌公平原則
　　；各繼承人之利害關係；遺產之性質及價格；利用價值、經
    濟效用；經濟原則及使用現狀；各繼承人之意願等相關因素
　　，以為妥適之判決。兩造均為羅萬斌之繼承人，對於羅萬斌
    所留遺產150萬8460元、如附件所示墓地使用權範圍內無不
    予分割之協議，亦無法律規定禁止分割情形，且依其使用目
    的又非不能分割，羅台清請求裁判分割該筆款項，自屬有據
　　。本院審酌羅台清主張依應繼分比例現實分割分配之方案，
    對各繼承人利益均屬相當，核屬公平，此部分請求為理由，
    應予准許。準此，上開兩造公同共有之羅萬斌所留遺產150
    萬8460元，應依兩造之應繼分比例分割即由兩造各取得30萬
    1692元本息（1,508,460÷5＝301,692）；如附件所示墓地使
    用權則依兩造之應繼分比例分割，各取得使用權應有部分1/
　　5。
羅台清請求羅麗霞、羅麗梅、羅軍凌（下稱羅麗霞等3人）各返
  還羅台清照顧羅萬斌自104年1月至105年3月所支出扣除羅萬斌
  按月退休俸之喪葬、醫療等費用之代墊款項（其計算式見臺灣
  桃園地方法院補字卷第102頁）不當得利32萬2332元部分：
　㈠按直系血親間互負扶養義務，為民法第1114條所明定，另依
    同法第1120條規定：「扶養之方法，由當事人協議定之；不
    能協議時，由親屬會議定之。但扶養費之給付，當事人不能
    協議時，由法院定之」。
　㈡查羅萬斌、羅陳宗錦前由羅台清為代理人，以羅麗霞、羅麗
    梅、羅軍凌、羅光男為相對人，聲請給付扶養費用之調解，
    雙方於103年12月22日成立調解(原審103年度家非調字第485
    號），內容為：「一、兩造及羅台清同意父親羅萬斌自民國
    104年1月1日起由相對人羅麗梅照顧並負擔扶養費用（退休
    俸支付不足部分），母親羅陳宗錦由相對人羅光男照顧。二
　　、羅台清同意於104年1月1日將父親羅萬斌交付與相對人羅
    麗梅，並將父親健保卡交與相對人羅麗梅。三、相對人四人
    同意於104年1月1日接出父親時支付羅台清新臺幣10萬元，
    作為給付過去羅台清代墊父親扶養費之一部。四、聲請人其
    餘本案請求抛棄」，有臺灣桃園地方法院106年度補字第259
    號卷第103頁之調解在卷可參。細繹調解內容，羅台清雖未
    依該調解自104年1月1日起將羅萬斌交由羅麗梅照顧並自負
    扶養費用，仍逕自照顧羅萬斌至105年1月20日為止。惟兩造
    實已就羅萬斌扶養方法為協議，亦即協議自104年1月1日起
    除以羅萬斌之退休俸外，其餘扶養費由未照顧之人按月共同
    給付照顧者1萬3334元（即羅台清自103年5月15日將羅萬斌
    自羅麗梅處帶離後自行照顧至同年12月31日止，代墊之扶養
    費以10萬元計，其計算式為100,000÷7.5＝13,333.3≒
　　13,334），參以羅台清自陳「（依據本院職權所知，於處理
    你另案時確實在原告本人的資力上認為是經濟困窘而可受卑
    親屬扶養，今天你為何又有資力可以奉養父親？）我總共借
    了78萬元，我是去借錢，而且還拿墓地去貸款」、「我是沒
    有資力沒錯」等語（原審卷第446頁）、羅台清提出之借據
　　，上載：「今有羅台清先生以其尊翁羅萬斌先生之大度山花
    園公墓墓地使用權狀正本向本人（修立家）質借新臺幣八十
    萬元整……」云云（本院卷二第397頁），顯然羅台清確以如
    附件所示之使用權狀向他人借款80萬元。而該墓地使用權經
    分割後為兩造所共有，羅台清以此為質借78萬元（或80萬元
    ），足資支付兩造此期間應負擔之羅萬斌扶養費20萬10元（
    13,334÷0.8×12＝200,010）及未逾39萬8963元（臺灣桃園地
    方法院補字卷第102頁）之喪葬費，羅台清自無代墊可言，
    羅麗霞等3人亦未受利益，羅台清自不得請求羅麗霞等3人返
    還代墊扶養費。
　㈢以上，羅台清依民法第179條之規定，請求羅麗霞等3人各返
    還羅台清照顧羅萬斌支出之喪葬、醫療等費用之代墊款項不
    當得利32萬2332元，於法無據，不應准許。
綜上所述，羅台清依民法第1151條、第1164條、第1141條之規
  定，請求羅麗梅給付150萬8460元，及自106年7月1日起至清償
  日止，按年息5％計算之利息予兩造公同共有，併將兩造公同共
  有之羅萬斌所留遺產即上開本息、如附件所示之墓地使用權准
  予裁判分割如主文第三項所示，於法有據，應予准許。羅台清
  逾此範圍之請求，於法無據，應予駁回。原審就命羅麗梅給付
  予兩造公同共有超過上開應准許之本息而為羅麗梅敗訴之判決
  ，尚有未洽，羅麗梅附帶上訴意旨指摘此部分原判決不當，求
  予廢棄改判，為有理由，應由本院予以廢棄，改判如主文第二
  項所示。上開羅萬斌所留遺產範圍、未就如附件所示墓地使用
  權為分割而為兩造敗訴之判決，亦有未洽，羅台清上訴意旨指
  摘此部分原判決不當，為有理由，應由本院予以廢棄，改判如
  主文第三項所示。原審駁回羅台清請求：㈠羅麗梅給付予兩造
  公同共有款項超過192萬9695元本息、㈡羅麗霞等3人各給付羅
  台清32萬2332元本息，而為羅台清敗訴之判決，核無不合。羅
  台清上訴意旨指摘原判決此部分不當，求予廢棄改判，為無理
  由，應予駁回。原審命羅麗梅給付上開應准許之本息予兩造公
  同共有而為羅麗梅敗訴之判決，核無不合。羅麗梅附帶上訴意
  旨指摘原判決此部分不當，求予廢棄改判，為無理由，應予駁
  回。
本件分割遺產部分，乃形成訴訟，法院不受當事人聲明分割方
  法之拘束，實質上無所謂何造勝訴、敗訴之問題，亦不因何造
  起訴而有不同，關於訴訟費用之負擔應由公同共有人依應繼分
  比例分擔訴訟費用，始為公平；另本件因事證已臻明確，兩造
  其餘攻擊、防禦方法及所為之立證，經審酌後認與判決之結果
  不生若何影響，無庸再逐一予以論列，合併敘明。
據上論結，羅台清之上訴為一部不合法，一部有理由，一部無理
由；羅麗梅之附帶上訴為一部有理由，一部無理由，依家事事件
法第51條、民事訴訟法第444條第1項前段、第450條、第449條第
1項、第463條、第79條、第81條之1、第385條第1項前段判決如
主文。
中　　華　　民　　國　　110 　年　　9 　　月　　28　　日
                  家事法庭
                        審判長法  官  李媛媛
                              法  官  古振暉
                              法  官  湯美玉　　
正本係照原本作成。
如不服本判決，應於收受送達後20日內向本院提出上訴書狀，其
未表明上訴理由者，應於提出上訴後20日內向本院補提理由書狀
（均須按他造當事人之人數附繕本）上訴時應提出委任律師或具
有律師資格之人之委任狀；委任有律師資格者，另應附具律師資
格證書及釋明委任人與受任人有民事訴訟法第466條之1第1項但
書或第2項所定關係之釋明文書影本。如委任律師提起上訴者，
應一併繳納上訴審裁判費。
中　　華　　民　　國　　110 　年　　9 　　月　　28　　日
　　　　　　　　　　　　　    書記官  陳泰寧